ACORDAO-COMPLETO-2359122

ACÓRDÃO 7717/2019 ATA 30/2019 - SEGUNDA CÂMARA

VISTOS, relatados e discutidos estes autos que tratam de aposentadorias de Elda Elisa Perozzo (XXX.624.429-XX) e João Isaias Becker (XXX.205.499-XX) ,
ACORDAM os ministros do Tribunal de Contas da União, reunidos em Sessão da Segunda Câmara, ante as razões expostas pelo relator e com fundamento no art. 71, inciso III, da Constituição Federal, c/c arts. 1º, inciso V, e 39, inciso II da Lei 8.443/1992, e art. 260 do Regimento Interno, em:
9.1. considerar legal e autorizar o respectivo registro do ato de aposentadoria de Elda Elisa Perozzo; 
9.2. autorizar a Sefip a examinar o ato de alteração de aposentadoria de João Isaias Becker;
9.3. dar ciência desta deliberação ao Núcleo Estadual do Ministério da Saúde no Estado do Paraná e aos interessados.

Atos de concessão de aposentadoria a ex-servidores do Núcleo Estadual do Ministério da Saúde no Estado do Paraná.

Segunda Câmara

3. Interessados: Elda Elisa Perozzo (XXX.624.429-XX) e João Isaias Becker (XXX.205.499-XX).

13.1. Ministros presentes: Ana Arraes (Presidente), Augusto Nardes (Relator), Aroldo Cedraz e Raimundo Carreiro.
13.2. Ministro-Substituto presente: André Luís de Carvalho.

ACORDAO-COMPLETO-2398007

Acórdão de Relação 1539/2020 - Segunda Câmara

Acórdão de Relação

AUGUSTO NARDES

Em exame atos de concessão de aposentadoria no interesse de Elda Elisa Perozzo (XXX.624.429-XX) e João Isaias Becker (XXX.205.499-XX) , ex-servidores do Núcleo Estadual do Ministério da Saúde no Estado do Paraná.
2.	O parecer do Controle Interno é pela legalidade dos atos (peças 7 e 8) .
3.	A instrução da unidade técnica, após a aplicação das críticas automáticas na forma estabelecida na IN 55/2007 - TCU e na Resolução 206/2007 - TCU, e da oitiva do interessado (Ac. 587/2011-TCU-P) , propõe considerar ilegal e recusar o registro do ato de João Isaias Becker, e legal o ato de Elda Elisa Perozzo, a qual transcrevo com ajustes de formas que julgo pertinentes:
INTRODUÇÃO
	1.	Trata-se de atos de alteração de concessão de aposentadoria de Elda Elisa Perozzo e João Isaias Becker, ex-servidores do Núcleo Estadual do Ministério da Saúde no Estado do Paraná.
	2.	Os atos foram submetidos, para fim de registro, à apreciação do Tribunal de Contas da União (TCU) , de acordo com o art. 71, inciso III, da Constituição Federal. O cadastramento e a disponibilização ao TCU ocorreram por intermédio do Sistema de Apreciação e Registro de Atos de Admissão e Concessões (Sisac) , na forma dos arts. 2º, caput e incisos I a VI, e 4º, caput, da Instrução Normativa - TCU 78/2018.
            HISTÓRICO
	3.	Destaque-se, preliminarmente, que o ato inicial de João Isaias Becker (número Sisac 10802657-04-1996-000332-8) foi julgado legal pelo Acórdão 53/2001-TCU-Primeira Câmara, de relatoria do Ministro Iram Saraiva. Tal ato não trazia a discriminação dos tempos de serviço averbados.
	4.	Já o ato inicial de Elda Elisa Perozzo (número Sisac 10802657-04-1998-000016-1) foi julgado ilegal pelo Acórdão 2221/2006-TCU-Primeira Câmara, de relatoria do Ministro Augusto Nardes, devido à averbação de 8 anos, 6 meses e 19 dias de tempo de serviço rural sem o recolhimento da contribuição previdenciária respectiva.
	5.	Quanto aos atos ora em análise, em consulta ao Sisac, verificou-se que a averbação do período rurícola permanece discriminada no ato da Sra. Elda, e que foram averbados 10 anos, 6 meses e 28 dias de tempo de serviço rural para o Sr. João.
	6.	A mesma consulta apresentou informação do Controle Interno de que a interessada recolheu a contribuição previdenciária relativa à atividade rural. 
	7.	Em relação ao interessado, considerando que a averbação de tempo de serviço rural só seria regular em caso de recolhimento da respectiva contribuição previdenciária, além do fato de que seu ato deu entrada neste Tribunal há mais de cinco anos, fez-se necessário oportunizar seu exercício de contraditório e ampla defesa, nos termos do Acórdão 587/2011-TCU-Plenário, da relatoria do Ministro Valmir Campelo, conforme oitiva acostada à peça 2. 
             8.	Devidamente notificado (peça 3) , o inativo apresentou a defesa acostada à peça 5.
EXAME TÉCNICO
            Ato de João Isaias Becker
	9.	Conforme exposto anteriormente, identificou-se a averbação de tempo de serviço rural (10 anos, 6 meses e 28 dias) no ato do interessado.
	10.	Em relação a esta averbação, o Tribunal já pacificou sua jurisprudência em 29/2/2012, por meio do Acórdão 414/2012-TCU-Plenário, de relatoria do Ministro Augusto Nardes, que aprovou o Enunciado 268 da Súmula da Jurisprudência do TCU nos seguintes termos:
O tempo de atividade rural somente poderá ser averbado para fins de aposentadoria no serviço público se recolhidas as respectivas contribuições previdenciárias na época própria ou, posteriormente, de forma indenizada.
	11.	Consultando-se os autos e o ato Sisac não há evidências de que o recolhimento citado tenha sido efetuado.
            Resposta à oitiva
	12.	Em sua defesa (peça 5) , o interessado, por meio de seu procurador, alegou que teria ocorrido a decadência administrativa e que teria tempo suficiente para inativação se fosse considerado o período insalubre ainda não averbado.
	13.	Quanto à decadência, frise-se que a jurisprudência pacificada tanto no STF (MS 24.997-8/DF, MS 24.958-7/DF e MS 25.015-1/DF) quanto no TCU (Súmula 278) entende que o ato de aposentadoria, reforma ou pensão possui natureza complexa e, portanto, somente se aperfeiçoa com o exame e registro deste Tribunal. Considerando que o ato ora em análise ainda não foi registrado, não há que se falar em operação da decadência nesse caso e, assim, a alegação não merece acolhida.
	14.	Em relação ao suposto período insalubre não averbado, não cabe ao Tribunal efetuar o reconhecimento deste tempo de serviço se ele não consta do ato de concessão enviado pela jurisdicionada. O caput do artigo 260 do RITCU é claro ao definir que a apreciação de atos de registro por parte do Tribunal se fará a partir de dados e informações submetidos pela autoridade administrativa responsável pela concessão.
	15.	Para que o eventual tempo insalubre possa ser apreciado por esta Corte de Contes, faz-se necessário o cadastramento de novo ato por parte da jurisdicionada contendo a discriminação de tal período. Além disso, tal ato deve passar pelo Controle Interno e, só então, ser disponibilizado ao Tribunal. Assim, tal alegação também não merece prosperar, cabendo proposta de julgamento pela ilegalidade do ato e recusa de seu registro.
	16.	Excluindo-se o período rurícola, restam ao interessado 25 anos, 5 meses e 22 dias de tempo de serviço para aposentadoria - insuficientes para que continue inativado. Faz-se necessário, portanto, que o ex-servidor retorne à atividade até completar a idade de aposentadoria compulsória.
	17.	Alternativamente, o interessado pode permanecer aposentado com proventos proporcionais à razão de 30/35 avos caso efetue o recolhimento da contribuição previdenciária sobre 2 anos, 1 mês e 17 dias de tempo rural - o que será suficiente para que a Súmula 74 seja aplicada ao seu caso. Para manter a integralidade de seus proventos, o recolhimento deve ser efetuado sobre 9 anos, 6 meses e 18 dias - pois não cabe, nesse caso, a aplicação da aludida súmula.
            Ato de Elda Elisa Perozzo
	18.	Conforme exposto anteriormente, identificou-se a averbação de tempo de serviço rural (8 anos, 6 meses e 17 dias) no ato da interessada.
	19.	Consoante o exposto no parágrafo 10, tal período somente pode ser averbado após o recolhimento da respectiva contribuição previdenciária.
	20.	Conforme informação do Controle Interno, disposta no ato Sisac, a inativa efetuou o recolhimento da aludida contribuição. Assim, a averbação do período rurícola se encontra regularizada e seu ato pode receber a chancela de legal com a concessão de seu registro.
CONCLUSÃO
	21.	Tendo em vista a averbação de tempo de serviço rural sem a respectiva contribuição previdenciária, conclui-se que o ato de João Isaias Becker merece proposta de julgamento pela ilegalidade e recusa de seu registro. Faz-se necessário que o ex-servidor retorne à atividade até completar a idade de aposentadoria compulsória.
	22.	Alternativamente, o ex-servidor pode permanecer aposentado com proventos proporcionais à razão de 30/35 avos caso efetue o recolhimento da contribuição previdenciária sobre 2 anos, 1 mês e 17 dias de tempo rural - o que será suficiente para que a Súmula 74 seja aplicada ao seu caso. Para manter a integralidade de seus proventos, o recolhimento deve ser efetuado sobre 9 anos, 6 meses e 18 dias - pois não cabe, nesse caso, a aplicação da aludida súmula.
	23.	Quanto ao ato de Elda Elisa Perozzo, dado que houve o recolhimento da contribuição previdenciária referente ao período rurícola averbado, propõe-se que seu julgamento seja pela legalidade e seja concedido seu registro.
PROPOSTA DE ENCAMINHAMENTO
	24.	Ante o exposto, e de conformidade com o preceituado no artigo 71, inciso III, da Constituição Federal c/c os arts. 1º, inciso V, e 39, inciso II, da Lei 8.443/92 e os artigos 1º, inciso VIII, e 260, §1º, do Regimento Interno do TCU, propõe-se:
a) considerar LEGAL e conceder o registro do ato de alteração de concessão de aposentadoria de Elda Elisa Perozzo (CPF: XXX.624.429-XX) ;
b) considerar ILEGAL e recusar o registro do ato de alteração de concessão de aposentadoria de João Isaias Becker (CPF: XXX.205.499-XX) ;
c) dispensar a devolução dos valores indevidamente recebidos até a data da ciência pelo Núcleo Estadual do Ministério da Saúde no Estado do Paraná do Acórdão que vier a ser proferido, com base no Enunciado 106 da Súmula da Jurisprudência do TCU;
d) determinar ao Núcleo Estadual do Ministério da Saúde no Estado do Paraná, com fundamento no art. 45 da Lei 8.443/1992, que:
		d.1) esclareça ao interessado João Isaias Becker que se faz necessário seu retorno à atividade até completar a idade de aposentadoria compulsória;
		d.2) informe ao inativo que, alternativamente, pode permanecer aposentado com proventos proporcionais à razão de 30/35 avos caso efetue o recolhimento da contribuição previdenciária sobre 2 anos, 1 mês e 17 dias do tempo de serviço rural para que seja aplicada a seu caso a Súmula TCU 74;
		d.3) comunique, também, ao ex-servidor que, para manter a integralidade de seus proventos, o recolhimento deve ser efetuado sobre 9 anos, 6 meses e 18 dias do período rurícola;
		d.4) caso se comprove o recolhimento da aludida contribuição por parte do interessado, nos termos do Enunciado 268 da Súmula da Jurisprudência do TCU, cadastre novo ato de aposentadoria, nos termos do artigo 262, §2º, do Regimento Interno do TCU, c/c artigo 19, §3º, da Instrução Normativa TCU 78/2018;
d.5) informe ao ex-servidor o teor do Acórdão que vier a ser prolatado, encaminhando ao TCU, no prazo de trinta dias, comprovante da data de ciência pelo inativo, nos termos do art. 4º, § 3º, da Resolução-TCU 170/2004, alertando-o de que o efeito suspensivo proveniente de eventual interposição de recurso junto ao TCU não o exime da devolução dos valores indevidamente percebidos após a notificação, em caso de não provimento desse recurso.
	É o relatório.

8.1. Luis Alberto Kubaski (9.600/OAB-PR) e outros, representando Joao Isaias Becker.

Procurador Júlio Marcelo de Oliveira.

PESSOAL. APOSENTADORIA. AVERBAÇÃO DE TEMPO DE SERVIÇO RURAL. LEGALIDADE DE UM ATO E ILEGALIDADE DE OUTRO. DETERMINAÇÕES.

APOSENTADORIA (APOS)

Secretaria de Fiscalização de Pessoal (SEFIP).

Cuidam os presentes autos de concessões/alterações de aposentadoria em favor de Elda Elisa Perozzo e João Isaias Becker, ex-servidores do Núcleo Estadual do Ministério da Saúde no Estado do Paraná.
2.	A irregularidade que fundamenta a proposta da unidade técnica pela ilegalidade do ato de alteração de João Isaias Becker é o cômputo indevido de tempo de serviço rural sem a comprovação da correspondente contribuição previdenciária.
3.	O Ministério Público manifestou-se, em cota singela, de acordo com a instrução da unidade técnica.
4.	Ressalto que o ato com proposta de ilegalidade foi objeto de diligência para o exercício do contraditório e ampla defesa do interessado, nos termos do Acórdão 587/2011-TCU-Plenário. 
5.	A instrução da unidade técnica enfrentou detalhadamente cada aspecto da argumentação expendida pelo interessado.
6.	O atual momento processual é de análise de ato de alteração de aposentadoria para inclusão de benefício não constante da inicial.
7.	Em resposta ao ofício que abriu oportunidade para defesa, o interessado juntou defesa dentro do prazo legal (peça 5) .
8.	A unidade técnica escudou-se no entendimento deste Tribunal sobre o assunto, que já se encontra pacificado, conforme Súmula TCU nº 268/2012:
"O tempo de atividade rural somente poderá ser averbado para fins de aposentadoria no serviço público se recolhidas as respectivas contribuições previdenciárias na época própria ou, posteriormente, de forma indenizada."
9.	No mesmo sentido, transcrevo o entendimento da Turma Nacional de Uniformização de Jurisprudência dos Juizados Especiais Federais, em seu verbete 10:
"O tempo de serviço rural anterior à vigência da Lei 8.213/1991 pode ser utilizado para fins de contagem recíproca, assim entendida aquela que soma tempo de atividade privada, rural ou urbana, ao de serviço público estatutário, desde que sejam recolhidas as respectivas contribuições previdenciárias."
10.	O cômputo de tempo de serviço em atividade rural, sem que tenha havido contribuição social, para fins de aposentadoria no regime próprio de previdência social, encontra óbice na dicção do § 2º do artigo 202 da Constituição Federal, redação original.
11.	Excluído o tempo de atividade rural indevidamente considerado, já que o interessado não comprovou o recolhimento indenizado das referidas contribuições previdenciárias, a unidade técnica entende que o ato em exame de João Isaias Becker encontra-se eivado de ilegalidade.
12.	Em que pese os argumentos quanto à necessidade de recolhimento previdenciário indenizatório para validar o tempo de atividade rural, com jurisprudência remansosa neste E. TCU, entendo que o caso concreto merece deslinde diverso do proposto pela Sefip.
13. 	A aposentadoria do servidor já foi julgada legal por esta E. Corte há mais de 16 anos e sua revisão não encontra amparo no art. 260, § 2º do RI/TCU, vez que supera o período estabelecido de 5 anos e não há qualquer indício de má-fé por parte do servidor, única razão que afastaria a limitação de tempo autoimposta por esta Corte.
14.	Ressalto decisão proferida no Acórdão 347/2015-TCU-Segunda Câmara, relator Ministro-Substituto Marcos Bemquerer Costa:
	7.	O MP/TCU, embora concorde com o caráter taxativo do rol de enfermidades existente no art. 186, § 1º, da Lei 8.112/1990, entende haver impedimento à revisão de ofício postulada, pelo fato de já terem transcorrido mais de cinco anos desde a prolação do Acórdão 2470/2006-TCU-Segunda Câmara. Aponta, como fundamento, o disposto no art. 260, § 2º, do Regimento Interno deste Tribunal, in verbis:
	"§ 2º O acórdão que considerar legal o ato e determinar o seu registro não faz coisa julgada administrativa e poderá ser revisto de ofício pelo Tribunal, com a oitiva do Ministério Público e do beneficiário do ato, dentro do prazo de cinco anos da apreciação, se verificado que o ato viola a ordem jurídica, ou a qualquer tempo, no caso de comprovada má-fé." 
	8.		      Assiste razão ao Parquet especializado, pois o Acórdão 1132/2009-TCU-Plenário tornou-se paradigmático no que se refere à forma de contagem do prazo estabelecido no referido art. 260, § 2º. Após a contraposição de entendimentos divergentes, prevaleceu a tese que já havia sido adotada nos  Acórdãos Plenários 3.045/2008 e 771/2009, no sentido de que tal prazo é fatal, não se sujeitando a suspensão ou interrupção. A mesma interpretação foi, posteriormente, referendada pelo Acórdão 1451/2010-TCU-Plenário.
	9. 		        No caso específico sob exame não se vislumbra ação de má-fé por parte da aposentada, o que possibilitaria que a revisão de ofício fosse efetuada a qualquer tempo. Nesse contexto, cumpre arquivar os presentes autos.
15.	Sendo assim, a unidade técnica deverá, em sua instrução, manifestar-se sobre a alteração do ato para conferir se está de acordo com a legislação que rege a espécie.
16.	Quanto ao ato de Elda Elisa Perozzo, uma vez superada a razão da ilegalidade com a comprovação do recolhimento das contribuições previdenciárias devidas, anuo à proposta de legalidade.
	Dessa forma, acolhendo, em parte, a proposta da Sefip, VOTO no sentido de que o Tribunal aprove o Acórdão que ora submeto à deliberação deste Colegiado.
TCU, Sala das Sessões Ministro Luciano Brandão Alves de Souza, em 27 de agosto de 2019.
Ministro JOÃO AUGUSTO RIBEIRO NARDES 
Relator